臺灣高等法院臺中分院刑事裁定　
111年度毒抗字第1174號
抗  告  人  
即  被  告  胡漢廷



上列抗告人因毒品危害防制條例案件，經檢察官聲請強制戒治，
不服臺灣彰化地方法院中華民國111年11月22日111年度毒聲字第
741號第一審裁定（聲請案號：臺灣彰化地方檢察署111年度毒偵
緝字第312號、第313號、第314號、第315號、111年度毒偵字第1
757號），提起抗告，本院裁定如下：
    主    文
抗告駁回。
    理    由
一、抗告意旨略以：抗告人即被告甲○○（下稱被告）於民國111
    年10月13日經原審法院以111年度毒聲字第298號裁定令入勒
    戒處所施以觀察、勒戒，又於同年12月1日接獲原裁定令入
    戒治處所執行強制戒治。現行毒品危害防制條例於109年修
    正施行，明文將5年後再犯修正為3年後再犯，即需再為觀察
    、勒戒。原裁定以被告前科記錄、行為表現、臨床評估三項
    做為被告是否有繼續施用毒品傾向之依據，其中又以前科記
    錄為重。由於過去戒毒政策效果不彰，現既已修法，應依刑
    法第2條適用最有利於行為人之法律。現行新法嚴重不利於
    被告，若被告以修正前之毒品危害防制條例科刑，被告所犯
    施用第一、二級毒品各1次，科刑後被告可繳納所科刑罰之
    罰金。修法後尚有諸多不周之處，須調整改善，爰依法提起
    抗告等語。
二、按觀察、勒戒後，檢察官或少年法院（地方法院少年法庭）
    依據勒戒處所之陳報，認受觀察、勒戒人有繼續施用毒品傾
    向者，檢察官應聲請法院裁定或由少年法院（地方法院少年
    法庭）裁定令入戒治處所強制戒治，其期間為6個月以上，
    至無繼續強制戒治之必要為止，但最長不得逾1年，毒品危
    害防制條例第20條第2項定有明文。
三、經查：
　㈠被告經依臺灣彰化地方法院111年度毒聲字第298號裁定命入
    勒戒處所觀察、勒戒。於觀察、勒戒後，經法務部矯正署雲
    林看守所附設勒戒處所評估結果，認其仍有繼續施用毒品之
    傾向，有上開裁定及法務部矯正署雲林看守所111年11月16
    日雲所衛字第11140006810號函附之該所附設勒戒處所111年
    10月14日「有無繼續施用毒品傾向證明書」及「有無繼續施
    用毒品傾向評估標準紀錄表」（見111年度毒偵緝第312號影
    卷）在卷可憑。而被告經觀察、勒戒後，既經評估結果認仍
    有繼續施用毒品之傾向，則檢察官據此向原審法院聲請裁定
    入戒治處所強制戒治，即無不合。
  ㈡而查毒品危害防制條例所規定之觀察、勒戒或強制戒治處分
    ，其立法意旨在幫助施用毒品者戒除毒癮，該處分之性質非
    為懲戒行為人，而係為消滅受處分人再次施用毒品之危險性
    ，目的係在戒除行為人施用毒品身癮及心癮之措施，故觀察
    、勒戒之執行，其重點在「評估」應否受強制治療之可能性
    ，並依其結果有不起訴處分之優遇，亦係提供被告自新之機
    會。且毒品危害防制條例第20條第3項修法意旨，對於施用
    毒品者之思維，已擺脫以往側重於「犯人」身分之處罰，著
    重其具「病患性犯人」之特質，因此放寬觀察、勒戒或強制
    戒治制度之適用時機，以協助施用者戒除毒癮。復基於憲法
    應保障人民之生存權，及根據每個國民生存照顧需要提供基
    本給付之理念，採以觀察、勒戒方式戒除其身癮，及以強制
    戒治方式戒除其心癮之措施，以協助其戒除毒癮。至對施用
    毒品者科以刑罰，無非在運用刑罰之一般預防功能以嚇阻毒
    品之施用，而毒品危害防制條例所規定之觀察、勒戒等治療
    處置，乃結合醫師、觀護人、社工心理諮商等不同領域之專
    業人員參與之保安處分措施，目的除在戒除施用毒品者身癮
    、心癮外，並協助重新塑造生活紀律，改變其病態行為，其
    性質非為懲戒行為人，係一種針對將來之危險所為預防、矯
    正措施之保安處分，從而毒品危害防制條例本身所規定之觀
    察、勒戒及強制戒治等保安處分，雖兼具自由刑之性質，卻
    有刑罰不可替代之教化治療作用，核與刑罰執行之目的不同
    。且被告本件施用毒品犯行之時間為110年11月12日，已在
    毒品危害防制條例第20條修正施行之109年7月15日之後，自
    應適用修正後之規定，無比較新舊法之問題。被告抗告意旨
    以其所犯施用第一、二級毒品，如依修正前毒品危害防制條
    例科刑，可繳納所科刑罰之罰金，認新法不利於被告為由，
    指摘原裁定不當，尚非可採。
四、綜上，被告經原審法院裁定入勒戒處所觀察、勒戒後，既經
    評估認定有繼續施用毒品之傾向，原審以檢察官聲請並無不
    合，依毒品危害防制條例第20條第2項後段規定，裁定令入
    戒治處所施以強制戒治，其期間為6個月以上，至無繼續強
    制戒治之必要為止，但最長不得逾1年，經核並無違誤。從
    而，被告仍執前詞指摘原裁定為不當，難認有理由，應予駁
    回。
五、據上論斷，應依刑事訴訟法第412條，裁定如主文。　　　
　　
中　　華　　民　　國　　111 　年　　12　　月　　22　　日
            刑事第五庭  審判長法  官  張  智  雄
                              法  官  游  秀  雯
                              法  官  林  源  森
以上正本證明與原本無異。
不得再抗告。
                              書記官  江  玉  萍
　　　　　　　　　　　　　　　
中　　華　　民　　國　　111 　年　　12　　月　　22　　日